【裁判字號】    89,訴,432
【裁判日期】    890621
【裁判案由】    給付價金
【裁判全文】
臺灣桃園地方法院民事判決  八十九年度訴字第四三二號
    原      告  丁○○○
    訴訟代理人  呂傳勝律?
    複  代理人  甲○○
                乙○○
    被      告  丙○○
右當事人間請求給付價金事件，本院判決如左：
    主      文
原告之訴及假執行之聲請均駁回。
訴訟費用由原告負擔。
    事      實
甲、原告方面：
一、聲明：
    （一）、請求被告給付原告新臺幣（下同）二百二十八萬一千七百九十七元。
    （二）、陳明願供擔保請准宣告假執行。
二、陳述：
    （一）、被告係職業代書，兼營買賣房屋之仲介，原告於民國八十八年一月六日
            委託被告代為出售原告所有座落桃園縣桃園市○路段第二○一三—四、
            二○四○—一號土地、面積合計八九二平方公尺，連同地上物門牌號碼
            同縣桃園市○○路一五三巷六十號樓房一棟含增建物所有權全部（建號
            第一四二四三及二一三二五號），言明出售總價款不得低於新臺幣五百
            萬元，訂有授權書為據。
    （二）、被告接受委託後將原告所有上開不動產出賣，向原告詭稱出售總價款為
            六百多萬元，代償原告債務並另購房屋一棟與原告，餘款僅二十六萬元
            ，以現金交付原告。惟經查上開不動產被告係以八百八十萬元出售予訴
            外人李燕發，被告所稱以七百六十萬出售予訴外人莊訓忠並非事實，又
            被告代償原告之債務為新竹區中小企業銀行五十萬元、抵押權人彭淑勤
            六十萬元、彰化銀行四百二十一萬八千二百零三元，代購房屋九十萬元
            ，雜支四萬元，合計六百二十五萬八千二百零三元，買賣總價款八百八
            十萬元，扣除被告代償之上開款項後餘額應為二百五十四萬一千七百九
            十七元，被告竟僅支付原告二十六萬元，尚欠二百二十八萬一千七百九
            十七元拒不返還。
    （三）、查「受任人因處理委任事務所收取之金錢物品及孳息應交付於委任人」
            ，民法第五百四十一條第一項定有明文，被告受原告委任代為出售原告
            所有不動產所收取之價金扣除代償之上開款項後，應將餘額交付原告，
            此觀上引條文規定甚名，被告竟不返還，迫不得已提起本訴請求判決如
            訴之聲明。
    （四）、對被告抗辯所為之陳述：
            １、被告接受原告委託後，將系爭土地及建物以八百八十萬元出售予訴
                外人李燕發，而非以七百六十萬元售予另一訴外人莊訓忠，此經原
                告向桃園地政事務所請領土地登記申請書及其附件記載權利人李燕
                發、義務人為原告丁○○○，公定買賣契約書亦記載買受人為李燕
                發、出賣人為原告丁○○○，有登記申請書及所附公定買賣契約書
                為據。又李燕發曾向原告提示之買賣契約書亦記載買賣總價款為八
                百八十萬元，請傳李燕發到庭作證，並命其提出買賣契約書即明。
            ２、被告所提授權書後附註記載「八十八年元月二十九日授權人同意於
                交屋前，由被授權人交付新臺幣二十萬元正，其餘前述授權標的之
                價款支配概由被授權人全權處理，並有餘額亦歸為被授權人之酬金
                ，本人絕無異議；... 」係被告片面偽填，此觀原告所持授權書並
                無上開附記甚明，該授權書末尾之附記係被告所偽造，亦且嚴重違
                反誠信原則，顯係被告運用其代書之專業知識詐騙年老無知之原告
                。
三、證據：提出授權書影本、土地登記申請書影本、土地及建築改良物買賣所有權移
    轉契約書影本、農地承受（出租）人自耕能力證明書影本各一份，土地所有權狀
    二紙及建築改良物所有權狀一紙為證，並聲請訊問證人李燕發。
乙、被告方面：
一、聲明：如主文所示，並陳明如受不利判決，願供擔保請准免為假執行。
二、陳述：原告起訴主張被告應依民法第五百四十一條第一項之規定「受任人應將處
    理委任事務所收取之金錢物品及孳息應交付予委任人」云云，並認被告就本件系
    爭房屋接受伊之委託有賣得八百八十萬元，扣除相關費用後應給付伊二百二十八
    萬餘元等語，其所指訴非但與事實不符，且於法不合，茲分項敘述如後：
    （一）、系爭桃園市○○路一五三巷六十號樓房被告固有接受原告委託代為出售
            ，惟原告亦另有委託被告買受桃園縣八德市○○街一九八巷六弄一號之
            房屋；而此間非但僅有一買一賣之過程，且桃德路一五三巷六十號之房
            屋因另有銀行貸款及查封，以及第二、第三順位之抵押權債務處理暨所
            有之過戶、拆屋、打掃等事宜，是整件案件之處理係相當繁雜且冗長，
            被告並須代墊相關費用，原告對此亦知之甚詳，且又鑑於原先委託之最
            低售價五百萬元根本不足以處理原告之債務，兩造遂於八十八年元月二
            十九日於授權書後附註記載「八十八年元月二十九日授權人同意於交屋
            前，由被授權人交付新臺幣二十萬元正，其餘前述授權標的之價款支配
            概由被授權人全權處理，並有餘額亦歸為被授權人之酬金，本人絕無異
            議；....  」等字樣，由此即可知雙方係約定總價不得低於五百萬元，
            且賣得總價扣除代償費用、另購屋費用及其他相關費用後如有剩餘，應
            歸被告作為酬金無誤，就此事實業為八十八年度議字三八一七號台灣高
            等法院檢察署處分書及八十八年度偵字第八九五六號台灣桃園地方法院
            檢察署檢察官不起訴處分書所認定，且均不採告訴人即本件原告所謂「
            簽字不知內容為何」之理由，今原告猶執陳詞於民事庭另起訟端，實屬
            恣意浪費司法資源。
    （二）、原告主張系爭房屋之售價八百八十萬元一事，根本與被告無關，蓋被告
            係售予案外人莊訓忠，總價為七百六十萬元，至於買受人莊訓忠是否有
            另售他人，被告根本不知亦無權置喙。被告代償原告所負債務部分，除
            支付新竹區中小企業銀行五十萬元、抵押權人彭淑勤與馬賢妹六十萬元
            、調解解約賠款債權人謝燕秋三十萬元、代購坐落於桃園縣八德市○○
            街一九八巷六弄一號房屋一棟九十萬元外，又當時原告所有之樓房部分
            違法使用，髒亂無比，影響承買意願，是被告不但幫原告解決債務、塗
            銷抵押權登記、與債權人達成和解撤銷系爭標的之假扣押，並將系爭標
            的恢復農用、辦理過戶手續、雇人打掃清潔等等，為原告勞心勞力，共
            計支出七百二十二萬六千八百七十八元，並非原告主張之六百二十五萬
            八千二百零三元。扣除被告因恐原告日後生活堪虞，前後再給付之二十
            六萬元，被告為原告處理事物之所得僅剩三十七萬三千一百二十二元，
            依前揭兩造之約定，此金額應歸被告作為酬金，原告自亦無請求返還之
            理。
    （三）、原告稱授權書後附之記載係被告片面所填，並非事實，每次原告領取款
            項後所附記，且均為原告親筆簽收，何來偽填？如依該附註所載，被告
            實無義務再支付任何款項予原告，被告念其孤寡年邁，前後再給付原告
            共計二十六萬元，卻遭此般誤解，望鈞院依法駁回本件，以符法制。
三、證據：提出授權書影本、八十八年度議字第三八一七號台灣高等法院檢察署處分
    書影本、八十八年度偵字第八九五六號台灣桃園地方法院檢察署檢察官不起訴處
    分書影本、丁○○○授權價金明細表、債務清償證明書影本、桃園市調解委員會
    調解書影本、訂金收據影本、本院八十六年度執全字第四五九號民事聲請狀影本
    、新竹區中小企業銀行代收票據回條影本、付款簽收明細表影本各一份、莊訓忠
    付款單據四紙（正本經核與影本無異後，正本發還被告），及不動產買賣契約書
    影本二份為證，並聲請訊問證人莊訓忠、古秋雪。
    理      由
一、原告起訴主張其於八十八年一月六日委託被告代為出售原告所有坐落於桃園縣桃
    園市○路段二○一三之四、二○四○之一號土地，連同其上建物即門牌號碼桃園
    縣桃園市○○路一五三巷六十號樓房一棟含增建部份所有權全部（建號第一四二
    四三號及二一三二五號），並約定出售總價款不得低於五百萬元；被告於接受委
    任後出賣系爭不動產，為原告代償前所積欠之債務，並另購置房屋一棟予原告，
    且以現金交付原告二十六萬元等情，業據原告提出授權書影本一份為證，復為被
    告不爭執，堪信為真正。
二、原告主張被告代理原告，以八百八十萬元將前揭不動產售予訴外人李燕發，而非
    以七百六十萬元售予另一訴外人莊訓忠，並主張扣除被告所代償之債務包括新竹
    區中小企業銀行五十萬元、抵押權人彭淑勤六十萬元、彰化銀行四百二十一萬八
    千二百零三元，代購房屋九十萬元，雜支四萬元，合計六百二十五萬八千二百零
    三元後，餘額應為二百五十四萬一千七百九十七元，惟被告竟僅支付原告二十六
    萬元，尚欠二百二十八萬一千七百九十七元拒不返還等情，為被告所否認，並以
    系爭標的確實以七百六十萬元出售予莊訓忠，兩造約定由被告交付原告二十萬元
    ，前揭標的之價額支配即全權由被告處理，若有餘額則歸為被告之酬金，再者被
    告為原告處理事物所支出之金額共計七百二十二萬六千八百七十八元，僅餘三十
    七萬三千一百二十二元作為被告之酬金，並非原告所主張之二百二十八萬一千七
    百九十七元等語，資為抗辯。是本件首應審酌之爭點，在於被告代理原告出售系
    爭不動產，該買賣契約之買受人及買賣價額究竟為何。
三、經查，被告否認前揭標的係以八百八十萬元售予訴外人李燕發，辯稱確實以七百
    六十萬元售予莊訓忠，並提出其代理原告與莊訓忠所簽訂之不動產買賣契約書影
    本一份為證。查原告並未爭執該契約書上簽名之真正，又不否認被告有出售前揭
    標的之代理權，從而該契約書應推定為真。是依契約書內容所載，契約之當事人
    為莊訓忠與原告，而買賣契約之價額為新臺幣七百六十萬元（第三條）。被告復
    提出付款簽收明細表影本一紙，及莊訓忠付款單據四紙為證，證人莊訓忠亦證稱
    「我確實有向丙○○接洽購買桃德路的房子，有契約書一份，有付款的證明，總
    價款是七百六十萬元。」等語，足證該契約之買受人確為莊訓忠，買賣價額為七
    百六十萬元，莊訓忠並已依約給付價款，是堪信被告之抗辯為真。原告雖一再主
    張系爭標的是以八百八十萬售予李燕發，並提出土地登記申請書影本、土地及建
    築改良物買賣所有權移轉契約書影本各一份為證，依該申請書及所有權移轉契約
    書所載，系爭標的固然由李燕發以買賣為由申請地政機關為所有權移轉登記，買
    受人及出賣人亦分別記載為李燕發與原告，惟查證人李燕發到庭證稱：「（為何
    要登記給李燕發？）因為我當時承租復興鄉的土地，在換約中，無法申請自耕能
    力證明，所以就先登記給李燕發。價款都是交給丙○○代收。」等語，與另一證
    人即承辦本件不動產移轉登記之代書古秋雪所證述：「（提示契約書，本件移轉
    登記是否你承辦？）是的，真正的買受人是莊訓忠，因為當初在莊訓忠委託我辦
    理過戶時，他剛好承租復興鄉的土地，沒有自耕能力，我有跟丙○○及丁○○○
    講，莊訓忠當時沒有自耕能力所以要先登記給李燕發。」等語相符，衡諸土地法
    第三十條規定對私有農地所有權移轉之限制，在買受人不具自耕能力之情形下，
    當事人約定將買賣標的移轉登記給有自耕能力之第三人，並非法所不許，然該受
    移轉登記之第三人不因此成為系爭買賣契約之當事人，亦屬當然，是原告尚不得
    以訴外人李燕發申請移轉登記前揭標的，即認李燕發為系爭契約之買受人。再查
    依原告所提土地及建築改良物買賣所有權移轉契約書上所載，桃園市○路段地號
    第二○一三之四及二○四○之一地號部分，買賣價款總金額為四百四十六萬元，
    其上建物即門牌號碼桃園市○○街一五三巷六十號部分，買賣價款總金額為三十
    三萬五千五百元，合計為四百七十九萬五千五百元，亦非原告所主張之八百八十
    萬元。原告就此有利於己之事實，復不能舉證以實其說，是其主張買賣標的以八
    百八十萬元售予李燕發云云，即不足採。
四、被告另抗辯兩造於授權書中有「八十八年元月二十九日授權人同意於交屋前，由
    被授權人交付新臺幣二十萬元正，其餘前述授權標的之價款支配概由被授權人全
    權處理，並有餘額亦歸為被授權人之酬金，本人絕無異議；... 」之附註記載，
    而被告為原告處理事物共支出七百二十二萬六千八百七十八元，並交付原告二十
    六萬元，其餘三十七萬三千一百二十二元，依前開約定，自應歸為被告之酬金等
    語，並提出授權書影本一份為證，原告固承認有收受二十六萬元之情事，然否認
    前揭授權書之附註記載之真正，主張該記載係被告偽填，此觀諸原告所持之授權
    書上並無此等記載即明云云。經查被告所提授權書上之附註記載，有原告簽名於
    後，經本院將此枚簽名與原告所提授權書上之簽名比對，其筆畫、字跡及書寫形
    式並無二致，原告既不否認其授權書上簽名之真正，則前開附註記載上之簽名亦
    係原告所為，應堪認定。該附註記載既經原告簽名於上，縱未於原告所持之授權
    書上為同等註記，要不因之對該約定之效力生何影響。再查，被告所持之授權書
    上除有前揭約定之附註記載外，前後尚有「八十八年三月二十五日交付現金新臺
    幣二萬元正。」、「八十八年四月三日本人交付不動產與被授權人領收處理，並
    收訖餘款結清共新臺幣十萬元正。」、「今已收到新臺幣七萬一千元正無誤。」
    、「八十八年二月六日收到新臺幣二萬九千元正。」及「八十八年三月十八日收
    到新臺幣四萬元正。」等五項記載，依序附註，核與原告主張有收受二十六萬元
    之情相符，而原告所持之授權書上亦無此五項記載，顯見原告應係於每次收受被
    告交付之金錢後，即在被告所持之授權書上註記並簽名以資證明，尚難認原告之
    授權書上無相同記載，即謂該約定註記係被告所片面偽填。又查被告抗辯之前揭
    約定註記，所載日期為八十八年元月二十九日，較其餘收受款項記載之日期均早
    ，苟該約定係被告片面偽填，何以原告於收受款項並註記簽名時，未曾對被告提
    出異議？若認該約定為被告事後偽造，又何能前後均有其他收受款項之註記，而
    通篇無增飾插入之字樣？是被告抗辯兩造間有將處理系爭標的之餘款作為其酬金
    之約定等語，堪信為真。
五、綜上所述，原告既不能證明系爭標的係以八百八十萬元售予訴外人李燕發，兩造
    間復有將處理系爭標的之餘款作為被告酬金之約定，從而原告依民法第五百四十
    一條第一項規定，請求被告交付處理系爭標的所得之金錢，洵屬無據，應予駁回
    。原告之訴既經駁回，其假執行之聲請，已失所附麗，應予駁回。
據上論結，本件原告之訴為無理由，依民事訴訟法第七十八條，判決如主文。
中      華      民      國    八十九    年      六      月    二十一    日
                                        臺灣桃園地方法院民事第二庭
~B法      官  張淑芬
右為正本係照原本作成
如對本判決上訴須於判決送達後廿日內向本院提出上訴狀
中      華      民      國    八十九    年      六      月    二十六    日
~B書  記  官  楊美慧


司法院資訊處製作；財團法人民間司法改革基金會備份。
